【裁判字號】    98,重訴,27
【裁判日期】    980825
【裁判案由】    確認抵押債權不存在等
【裁判全文】
臺灣彰化地方法院民事判決  98年度重訴字第27號
原      告  臺灣新光商業銀行股份有限公司
                            、.
法定代理人      甲○○
                            、.
訴訟代理人      戊○○
被      告      丁○○
被      告      丙○○
兼前列二人
共同訴訟代理人  乙○○
上列當事人間請求確認抵押債權不存在等事件，本院於民國98年
8 月4 日言詞辯論終結，判決如下：
    主  文
(一)、確認被告乙○○與丁○○就坐落彰化縣秀水鄉○○段第573
    地號（面積2150平方公尺，權利範圍4 分之1） 、574 地號
    （面積2000平方公尺，權利範圍4 分之1） 、575 地號（面
    積2000平方公尺，權利範圍4 分之1） 、835 地號（面積22
    95平方公尺，權利範圍4 分之1） 、836 地號（面積1154平
    方公尺，權利範圍4 分之1） 共5 筆土地，於民國97年10月
    17日所為之買賣關係不存在，被告丁○○應將前開不動產經
    彰化縣彰化地政事務所97年11月6 日收件字號：97年彰資字
    第189210號以買賣為原因所為之所有權移轉登記予以塗銷。
(二)、確認被告乙○○與丙○○就坐落彰化縣秀水鄉○○段573 地
    號（面積2150平方公尺、權利範圍4 分之1） 、574 地號（
    面積2000平方公尺、權利範圍4 分之1） 、575 地號（面積
    2000平方公尺、權利範圍4 分之1） 、835 地號（面積2295
    平方公尺，權利範圍4 分之1） 、836 地號（面積1154平方
    公尺，權利範圍4 分之1） 共5 筆土地，於民國97年10月17
    日所為之買賣關係不存在，被告丙○○應將前開不動產經彰
    化縣彰化地政事務所97年11月6 日收件字號：97年彰資字第
    189210號以買賣為原因所為之所有權移轉登記予以塗銷。
(三)、訴訟費用由被告等連帶負擔。
    事實及理由
一、原告起訴主張略以：訴外人VISION GLOBAL INTERNATIONALC
    O.,LTD. （下稱VISION GLOBAL 公司）邀同被告乙○○等為
    連帶保證人，向原告辦理外幣墊款（美元）並書立貸款本票
    及授信約定書為憑，於附表一所示之日向原告借款，本金及
    利息屆期應全部清償，利息自遲延日起，按當時各該幣別原
    告掛牌授信利率與依新台幣基準利率加百分之五比較，取其
    較高者計算，其借款明細如附表一。並約定任何一宗債務不
    依約清償本息時，所有債務視為全部到期，除喪失期限利益
    外，其逾期在6 個月以內者，按上開利率百分之十，超過6
    個月者，按上開利率百分之二十計付違約金，原告並有選擇
    自遲延之日起折算新台幣求償。詎訴外人即前開公司借款後
    於民國（下同）97年11月5 日未依約清償本息，經原告催告
    喪失期限利益，所有債務視為全部到期，尚欠本金及其應計
    算之利息、違約金等經換算新台幣後如附表二所示。嗣經多
    次催討，然訴外人及被告乙○○均置若罔聞，所欠本息迄未
    為清償，依約所有借款債務已視為全部到期，爰提起(1)先位
    之訴請求確認買賣關不存在：本件自97年11月5 日即逾期繳
    款，然被告乙○○卻於97年10月17日將其所有坐落彰化縣秀
    水鄉○○段第573 、574 、575 、835 、836 地號5 筆土地
    應有部分買賣移轉過戶給其子即被告丁○○及丙○○，並於
    97年11月6 日完成過戶登記，依土地謄本記載該不動產他項
    權利部抵押權設定之債務人及義務人並未隨同變更為被告丁○○及丙○○，被告乙○○、林育銓及丙○○為父子，乙○○為民國45年次，其子推算不過為30歲，應無能力購買市價
    近千萬元之土地。認被告係假買賣真脫產之方式使原告之債
    權無法受償，已危害原告私法上之地位，因此求為判決如主
    文所示。(2)備位之訴，依據同一原因事實，認被告乙○○除
    上開不動產外，已無其他較有價值之資產可供清償，按債務
    人乙○○之財產應為原告款借之總擔保，惟被告乙○○明知
    借款尚未清償完畢，卻積極處分系爭不動產，致原告權利受
    損，依民法第244 條規定，請求鈞院撤銷系爭不動產之無償
    行為，備位聲明求為判決：(1)、被告乙○○與丁○○就坐落
    彰化縣秀水鄉○○段573 地號（面積2150平方公尺，權利範
    圍4 分之1） 、574 地號（面積2000平方公尺，權利範圍4
    分之1） 、575 地號（面積2000平方公尺，權利範圍4 分之
    1） 、83 5地號（面積2295平方公尺，權利範圍4 分之1）
    、836 地號（面積1154平方公尺，權利範圍4 分之1） 共5
    筆土地，於97年10月17日所為買賣之債權行為及97年11月6
    日所為所有權之物權行為，均應予撤銷，被告丁○○應將前
    開不動產經彰化縣彰化地政事務所於97年11月6 日收件字號
    ：97年彰資字第189210號以買賣為原因所有權移轉登記予以
    塗銷。(2)、被告乙○○與丙○○就坐落彰化縣秀水鄉○○段
    第573 地號（面積2150平方公尺，權利範圍4 分之1） 、57
    4 地號（面積2000平方公尺，權利範圍4 分之1） 、575 地
    號（面積2000平方公尺，權利範圍4 分之1） 、835 地號（
    面積2295平方公尺，權利範圍4 分之1） 、836 地號（面積
    1154平方公尺，權利範圍4 分之1） 共5 筆土地，於97年10
    月17日所為買賣之債權行為及97年11月6 日所為所有權移轉
    之物權行為，均應予撤銷。被告丙○○應將前開不動產經彰
    化縣彰化地政事務所於97年11月6 日收件字號：97年彰資字
    第189210號以買賣為原因所為之所有權移轉登記予以塗銷。
    並願供擔保請求宣告假執行等語。
二、被告則以：被告乙○○雖為VISION GLOBAL 公司之借款保證
    人，但無實際參與公司之經營，對公司積欠銀行款項不明白
    ，乙○○所有坐落彰化縣秀水鄉○○段第573 、574 、575
    、835 、836 地號應有部分均為2 分之1 之土地，為多年前
    自父親林忠城以贈與方式過戶取得，但實際上仍然由父親在
    鄉下就近經營及管理，乙○○長年在國外經營工廠，無力管
    理，因此由上一代過戶轉交下一代，由被告丙○○、丁○○
    兄第各持有應有部分4 分之1 ，惟附帶須同時承受新台幣（
    下同）950 萬元債務條件，過戶是有對價之買賣關係，非脫
    產行為，請求駁回原告之訴等語。
三、本院查：確認之訴，本件原告主張被告間之買賣法律關係不
    明確，使其身為債權人之地位有不安之狀態，自得提起確認
    之訴，先以敘明。按民法第345 條稱買賣者，謂當事人約定
    一方移轉財產權於他方，他方支付價金之契約。當事人就標
    的物及其價金互相同意時，買賣契約即為成立。本件被告乙○○承認買賣契約雖載明買受系爭5 筆土地之被告丁○○、
    丙○○應給付買賣價金950 萬元，但實際上並未給付，主張
    欲命買受人承擔原土地所有權人即被告乙○○對第3 人即張
    建置所積欠之債務1 千萬元，即為本件土地所有權人原設定
    抵押權所擔保之同一債務抵充，查該買賣契約所載買賣價金
    950 萬元，依一般情形未於契約書特別載明即指現金950 萬
    元，本件被告未能證明給付價金之事實，又因原告起訴確認
    該買賣關係不存在，臨訟編就以償還債務抵充價金之說詞，
    圖掩飾假買賣之事實，此可從被告未能提出以償債抵充價金
    之任何約定之證據，且觀諸系爭土地登記謄本他項權利欄記
    載，原債務人即被告乙○○之債務並無移轉由被告丙○○、
    丁○○承擔，益證被告所言不實，且衡以常情抵押權隨土地
    走之追及效力，土地所有權移轉後對土地所擔保之債權不生
    影響，此為抵押權作為擔保物權之特性，被告等又何以藉由
    買賣移轉土地，欲達債務移轉之目的，已令人費解，被告乙○○於98年8 月4 日審理時僅能辯稱移轉之目的係讓被告丁○○、丙○○承擔債務，按債務人之財產為債權人債務之總
    擔保，其既意識到其仍有未以系爭土地擔保之債務，仍可以
    普通債權人身分就系爭土地求償，仍執意為通謀虛偽意思之
    假買賣移轉，顯係脫產之行為，原告先位之訴請求確認兩造
    之買賣關係不存在，按民法第87條第1 項規定表意人與相對
    人通謀而為虛偽意思表示者，其意思表示無效。但不得以其
    無效對抗善意第三人。被告乙○○為第3 人VISION GLOBAL
    公司積欠原告債務之連帶保證人，既已舉證該公司積欠原告
    債務如附表2 所示，請求確認該無效之買賣契約不存在，並
    請求被告丁○○、丙○○為塗銷買賣登記為有理由，應准許
    如主文。本院就被告先位之訴認原告之訴為有理由，備位之
    訴即無庸為審理（81年臺上字第146 號判決可參考）。又確
    認之訴其性質不適合為假處分，不另為宣告。
四、結論：原告之訴為有理由，並依民事訴訟法第78條、第85條
    第2 項，判決如主文。
中    華    民    國    98    年    8     月    25    日
                  民事第二庭    法  官  李言孫
以上正本係照原本作成。
如對判決上訴，應於判決送達後20日內向本院提出上訴狀。
中    華    民    國    98    年    8     月    25    日
                                書記官  施惠


司法院資訊處製作；財團法人民間司法改革基金會備份。
